臺灣高等法院臺中分院刑事判決　　　　 96年度上易字第461號
上　訴　人　臺灣臺中地方法院檢察署檢察官
被　　　告　乙○○
上列上訴人因被告詐欺案件，不服臺灣臺中地方法院95年度易字
第3852號中華民國96年1月11 日第一審判決（起訴案號：臺灣臺
中地方法院檢察署95年度偵緝字第2428號），提起上訴，及移送
併案審理（臺灣臺中地方法院檢察署96年度偵字第3029號），本
院判決如下：
    主  文
原判決撤銷。
乙○○連續幫助意圖為自己不法之所有，以詐術使人將本人之物
交付，處有期徒刑肆月，如易科罰金，以銀元佰元即新臺幣玖
佰元折算壹日。
    事  實
一、乙○○明知金融機構之活期儲蓄存款帳戶應僅供個人使用，
    無故提供他人為任意之使用時，有使該他人利用為包含詐欺
    取財等財產犯罪之被害人入戶匯款帳戶，因而幫助該他人為
    財產犯罪之可能；其亦可預見無故蒐集他人之行動電話ＳＩ
    Ｍ卡使用，乃俾利於迴避員警之查緝，其後可能將取得之行
    動電話ＳＩＭ卡供作向不特定人詐欺取財時撥打之用，竟基
    於即若因此而生幫助他人為詐欺取財犯罪之結果亦不違背其
    本意之不確定故意之概括犯意，而為下列行為：
  (一)乙○○於九十四年三月十五日，在臺中市○○區○○路三段
    某處所，將其於同日向東信電訊股份有限公司所申辦，門號
    為0000000000號ＳＩＭ卡，交予真實姓名、年籍
    均不詳，綽號「大頭」之成年男子使用。該綽號「大頭」之
    成年男子取得乙○○所提供之前揭行動電話ＳＩＭ卡後，即
    與共組詐欺集團之其他成員，共同基於意圖為自己不法所有
    之犯意聯絡，以該行動電話ＳＩＭ卡插入不詳序號行動電話
    內，供為對外行騙聯絡之用。其中有住居臺北市內湖區之丙
    ○○，於九十四年四月六日上午某時，接獲一名僭充佛克斯
    多媒體股份有限公司人員，撥打電話向其佯稱：已中二獎，
    但須先繳納律師見證費云云，使丙○○不疑有詐而陷於錯誤
    ，於當日十三時三十分許，依對方指示，將所有之新臺幣（
    下同）六萬二千元匯入詐欺集團成員所指示，戶名劉秀鈴（
    劉秀鈴所涉幫助詐欺犯嫌，另經臺灣臺南地方法院檢察署檢
    察官以為前案確定判決效力所及為由，另為不起訴處分確定
    ）之大眾銀行東臺南分行帳戶（帳號0000000000
    00號）內。未幾，即由前述詐欺集團成員將丙○○遭詐騙
    所匯入之款項六萬二千元分次提領一空。嗣因丙○○發覺有
    異，乃知受騙而報警處理，始由員警進而查悉上情。
  (二)乙○○又於九十四年三月間，依報載廣告，向真實姓名年籍
    不詳，自稱「林先生」之成年男子借款，嗣後依「林先生」
    之指示，於同年三月十七日至聯邦商業銀行文心分行開設00
    00000000 0號帳戶，並在台中市○○○○○路口，將上開帳
    戶之存摺、提款卡、密碼，以新台幣（以下同）一萬元之代
    價，交付自稱「林先生」之人使用。該「林先生」於取得乙
    ○○交付之上開帳戶之存摺、提款卡、密碼等物，即與詐騙
    集團成員，共同基於意圖為自己不法所犯意聯絡，於九十四
    年五月二十五日，致電劉昌國，以其中獎為由，致使劉昌國
    陷於錯誤，於同日、九十四年六月二日，依指示匯款十萬元
    、十八萬元，至上開乙○○聯邦商業銀行文心分行帳戶中，
    劉昌國於匯款後始知受騙。
二、案經臺南市警察局第一分局報告臺灣臺南地方法院檢察署檢
    察官呈請臺灣高等法院檢察署檢察長令轉臺灣臺中地方法院
    檢察署檢察官偵查起訴。及由台中縣警察局霧峰分局報請台
    灣台中地方法院檢察署檢察官偵查後移送本院併案審理。
    理  由
一、訊據被告乙○○否認有幫助詐欺之犯行，辯稱：電話是被綽
    號「大頭」之人借走，另銀行存摺等證件，是因其向地下錢
    莊借一萬元，每十天要匯一千元，所以將存摺等證件交給地
    下錢莊人員，並無幫助他人詐騙之意思云云。惟查：
  (一)被害人丙○○於九十四年四月六日上午某時，接獲一名自稱
    佛克斯多媒體股份有限公司人員，撥打電話向其佯稱：已中
    二獎，但須先繳納律師見證費，致丙○○陷於錯誤，於當日
    十三時三十分許，依對方指示，將六萬二千元匯入詐欺集團
    成員所指示，戶名劉秀鈴之大眾銀行東臺南分行帳戶內（帳
    號000000000000號），未幾，即由前述詐欺集
    團成員將丙○○遭詐騙所匯入之款項六萬二千元分次提領一
    空，該集團曾使用上開0000000000號之行動電話
    以為聯絡等情，業據被害人丙○○於警詢時指證甚詳，並有
    國泰世華商業銀行匯出匯款回條、大眾銀行交易查詢清單影
    本各一紙在卷可稽。次查，被害人劉昌國於九十四年五月二
    十五日，以中獎為由，遭人詐騙陷於錯誤後，於九十四年五
    月二十五日、九十四年六月二日，依指示匯款十萬元，十八
    萬元至上開乙○○所開設之聯邦商業銀行文心分行帳戶之事
    實，亦經被害人劉昌國指述甚詳，並有國泰世華商業銀行匯
    出匯款回條二紙、聯邦商業銀行文心分行九十五年十月十四
    日（95）聯文心字第0245號函檢附交易往來明細一份在卷可
    稽。被害人丙○○、劉昌國分別遭人詐騙金錢之事實，應堪
    以認定。
  (二)次查，0000000000號電話為被告所申請之事實，
    業據被告自承在卷，並有行動電話服務申請書（含身份證影
    本）一份在卷可稽 。另聯邦商業銀行文心分行00000000000
    號帳戶，係被告於九十四年三月十七日所開設等情，亦據被
    告供明在卷，並有聯邦商業銀行文心分行九十五年十月十四
    日（95）聯文心字第0245號函檢附之開戶資料一份在卷可憑
    ，堪信為真實。
  (三)按刑法上之故意，分直接故意（確定故意）與間接故意（不
    確定故意），「行為人對於構成犯罪之事實，明知並有意使
    其發生者」為直接故意，「行為人對於構成犯罪之事實，預
    見其發生而其發生並不違背其本意者」為間接故意。查，行
    動電話門號之申辦甚為方便，並無限制，一般人均可任意申
    辦之，則依普遍之社會生活經驗，苟見他人不以自身名義申
    辦行動電話門號，反而對外蒐集他人所設立之行動電話ＳＩ
    Ｍ卡供己使用，衡情應對於該行動電話ＳＩＭ卡之是否合法
    使用一節，當有合理之懷疑，是被告對於不法詐欺集團成員
    可能將其所提供之行動電話ＳＩＭ卡用來作為詐欺等財產犯
    罪之非法用途上，應有所預見。又查，一般人至銀行開設帳
    戶並非難事，如非洗錢、犯罪等不法目的，依常情並無捨棄
    自己帳戶而迂迴以他人帳戶使用之理！而銀行帳戶可供款項
    之存匯、提領，係一般人均可輕易申請開設，並無任何資格
    條件之限制，且金融存款帳戶，事關存戶個人財產權益之保
    障，其與存戶印鑑章、提款卡結合，專屬性、私密性更形提
    高；除非本人或與本人具密切關係之人，難認有何理由可自
    由流通使用該存摺、提款卡；一般人亦均有應妥為保管存摺
    及提款卡，以防止存摺及提款卡被他人冒用之認識，縱有特
    殊情況偶有將存摺、提款卡交付他人之需，亦必深入瞭解其
    用途後始行提供使用，實乃吾人日常生活經驗與事理；且存
    摺、提款卡等有關個人財產、身分之物品，如淪落不明人士
    手中，極易被利用為與財產犯罪有關之犯罪工具；而與他人
    於身分上不具密切關係之人，竟徵求他人提供帳戶以為使用
    ，此等行為，客觀上已屬可疑，且顯係供為某非正當資金進
    出使用，而隱瞞其流程及行為人身份曝光之不法意圖亦可預
    見；若此之社會現實，恆係一般人本於日常生活經驗即可體
    察。本件被告係有社會生活經驗之成年人，對此自亦難諉無
    不知。被告將所申辦之門號為0000000000號ＳＩ
    Ｍ卡，交予綽號「大頭」之人；及將開立之聯邦商業銀行文
    心分行開設00000000000 號帳戶之存摺、提款卡、密碼，交
    付自稱「林先生」之人使用，足見不法詐欺集團成員以之作
    為詐欺取財之用，為被告所容認及允許，被告應有幫助他人
    犯詐欺取財罪之不確定故意，堪可認定。本件事證已臻明確
    ，被告所辯係事後卸責之詞，不足採信，其犯行堪以認定，
    自應依法論科。
二、查我國刑法業以中華民國九十四年二月二日總統華總一義字
    第09400014901號令修正公布第1～3、5、10、11、15、16、
    19、25～27、第四章章名、28～31、33～38、40～42、46、
    47、49、51、55、57～59、61～65、67、68、74～80、83～
    90、91-1、93、96、98、99、157、182、220、2 22、225、
    229-1、231、231-1、296-1、297、315-1、315-2、316、34
    1、343條條文；增訂第40-1、75-1條條文；刪除第56、81、
    94、97、267、322、327、331、340、345、350條條文 ；並
    自九十五年七月一日施行。被告行為後，其應適用之相關法
    律已有變更，茲就與本案適用有關之條文，比較說明如下：
  (一)法定刑中罰金刑部分：
    刑法第三十三條第五款業經修正公布，修正後刑法第三十三
    條第五款規定「罰金：新臺幣一千元以上，以百元計算之」
    ，與修正前刑法第三十三條第五款規定「罰金：（銀元）一
    元以上」不同。比較新舊法結果，以修正前即行為時法較有
    利於被告，故依刑法第二條第一項前段規定，本案關於刑法
    第三百三十九條第一項之法定刑罰金部分，自應適用行為時
    之法律即修正前刑法第三十三條第五款規定決定其罰金部分
    之法定刑。
  (二)法定刑中罰金刑提高標準之新舊法適用：
    被告行為後，刑法施行法第一條之一於九十五年六月十四日
    經以華總一義字第09500085181 號令修正公布增訂。修正增
    訂之刑法施行法第一條之一規定「中華民國九十四年一月七
    日刑法修正施行後（按指九十五年七月一日），刑法分則編
    所定罰金之貨幣單位為新台幣。九十四年一月七日刑法修正
    時，刑法分則編未修正之條文定有罰金刑者，自九十四年一
    月七日刑法修正施行後，就其所定數額提高為三十倍。但七
    十二年六月二十六日到九十四年一月七日新增或修正之條文
    ，就其所定數額提高為三倍」。而本件被告所犯刑法第三百
    三十九條第一項普通詐欺罪之幫助犯，其法定刑有罰金刑（
    銀元一千元以下），且為刑法分則編未修正之條文而定有罰
    金刑者；於刑法施行法第一條之一修正增訂前，其貨幣單位
    為銀元，罰金刑之提高標準應適用罰金罰鍰提高標準條例第
    一條之規定「依法律應處罰金、罰鍰者，就其原定數額得提
    高為二倍至十倍。」而再依現行法規所定貨幣單位折算新臺
    幣條例第二條規定「現行法規所定金額之貨幣單位為圓、銀
    元或元者，以新臺幣元之三倍折算之。」如換算為新台幣，
    則刑法第三百三十九條第一項法定刑罰金刑部分，應為罰金
    新台幣三萬元以下（1000元乘10乘3）。 如適用刑法施行法
    第一條之一規定提高30倍，亦為新台幣三萬元以下（1000元
    乘30）。比較新舊法適用之結果，其關於法定刑為罰金部分
    之提高標準，新舊法均無不利之情形，故依刑法第二條第一
    項前段規定，本案關於刑法第三百三十九條第一項之法定刑
    罰金提高標準部分，自應適用行為時之法律即罰金罰鍰提高
    標準條例第一條及現行法規所定貨幣單位折算新臺幣條例第
    二條之規定。
  (三)連續犯部分：
    刑法修正之後，原屬連續犯之數個犯罪行為，依新法應數罪
    併罰，比較修正前之規定，可依裁判上一罪論處，顯然修正
    前之規定有利於被告，如仍依修正後之規定，對於被告極為
    不利，從而，解釋上對於刑法第二條之解釋，應包括此種影
    響罪刑加重之規定。本件被告連續幫助詐欺取財之行為，因
    其得處徒刑之範圍乃依幫助詐欺取財之本刑得加重至二分之
    一而已，顯然比依新刑法規定，應將多次幫助詐欺取財罪分
    論併罰之結果為輕，依裁判時之新法第二條第一項前段比較
    之結果，以修正前刑法較有利於被告，應依修正刪除前刑法
    第五十六條規定以連續犯論處。
  (四)易科罰金部分：
    刑法第四十一條亦經修正，修正後之該條第一項規定為：「
    犯最重本刑為五年以下有期徒刑以下之刑之罪，而受六個月
    以下有期徒刑或拘役之宣告者，得以新臺幣一千元、二千元
    或三千元折算一日，易科罰金。但確因不執行所宣告之刑，
    難收矯正之效，或難以維持法秩序者，不在此限」。修正前
    之該條第一項規定則為：「犯最重本刑為五年以下有期徒刑
    以下之刑之罪，而受六個月以下有期徒刑或拘役之宣告，因
    身體、教育、職業、家庭之關係或其他正當事由，執行顯有
    困難者，得以一元以上三元以下折算一日，易科罰金。但確
    因不執行所宣告之刑，難收矯正之效，或難以維持法秩序者
    ，不在此限」。且被告行為後，罰金罰鍰提高標準條例第二
    條業已刪除，而刑法第四十一條第一項前段關於易科罰金之
    折算標準已由舊法之銀元一百元、二百元、三百元修正為新
    台幣一千元、二千元、三千元，因屬科刑規範事項之變更，
    其折算標準為裁判時所應諭知，自有就新舊法規定比較之必
    要。本件之折算標準，經比較新舊法結果，以被告行為時之
    舊法較為有利於被告，是依刑法第二條第一項前段之規定，
    應適用被告行為時之舊法即依修正前刑法第四十一條第一項
    前段、修正前罰金罰鍰提高標準條例第二條之規定，諭知以
    銀元三百元即新台幣九百元為易科罰金之折算標準。
  (五)刑法第三十條原規定為：「幫助他人犯罪者，為從犯。雖他
    人不知幫助之情者，亦同。從犯之處罰，得按正犯之刑減輕
    之」，經修正為：「幫助他人實行犯罪行為者，為幫助犯。
    雖他人不知幫助之情者，亦同。幫助犯之處罰，得按正犯之
    刑減輕之」。考其立法意旨係因幫助犯之性質，實務及學說
    多數見解，認係採共犯從屬性之立場，然原條文易滋生共犯
    獨立性說與從屬性說之爭，遂作文字之修正，以杜爭議。此
    應非法律之變更，無比較新舊法之問題，應逕適用裁判時法
    （最高法院九十五年第二十一次刑事庭會議決議參照）。
三、查前揭詐騙集團成員，彼此基於為自己不法所有之犯意聯絡
    ，以前揭詐欺之方式，使被害人等陷於錯誤，而將本人之財
    物交付，其等所為，係犯刑法第二十八條、第三百三十九條
    第一項之共同詐欺取財罪。按刑法上之幫助犯，係指以幫助
    之意思，對於正犯資以助力，而未參與實施犯罪之行為，且
    幫助犯之幫助行為，對於正犯之犯罪實施，僅須具有助成或
    促成之作用為已足，不以具體之有效性為要件。本件被告將
    其上開行動電話ＳＩＭ卡，及帳戶之存摺、提款卡、密碼交
    付予他人供詐欺取財使用，其本身並未參與詐欺取財之犯罪
    行為，顯係以幫助之意思，參與詐欺取財構成要件以外之行
    為，為幫助犯。核其所為，係犯刑法第三十條第一項前段、
    第三百三十九條第一項之幫助詐欺取財罪。又被告幫助他人
    犯詐欺取財罪，為幫助犯，爰依刑法第三十條第二項之規定
    減輕其刑。被告先後二次分別交付其所有上開行動電話ＳＩ
    Ｍ卡，及帳戶之存摺、提款卡、密碼予他人，時間緊接，手
    法雷同，顯均係基於概括犯意反覆為之，為連續犯，應依修
    正刪除前刑法第五十六條之規定論以一罪，並加重其刑。上
    開有加重及減輕之事由，依法應先加後減之。被告所為如事
    實欄一之(二)部分，雖未據公訴人於起訴書中載明，惟上開部
    分與業經起訴之犯罪事實，顯有連續犯之裁判上一罪關係，
    為起訴效力之所及，本院自得併予審理。
四、原審認被告犯罪事證明確，予以論罪科刑，固非無見，惟原
    判決就為起訴效力所及之被告所為如事實欄一之(二)部分之犯
    行，未及併予審理，自有未洽。檢察官上訴意旨執此指摘原
    判決不當，為有理由，自應由本院將原判決撤銷改判。爰審
    酌被告乙○○之犯罪動機、目的、手段、被害人遭詐騙之金
    額一為六萬二千元、另一合計為二十八萬元，金額不小，犯
    後未能坦認犯行，飾詞諉過等一切情狀，量處如主文第二項
    所示之刑，並諭知易科罰金折算之標準，以示懲儆。另被告
    本件犯罪之型態為幫助他人詐欺取財，因詐欺取財之正犯是
    否屬於共同正犯，與被告應成立之罪名、刑責均無涉，為免
    累贅，爰不於主文欄諭知被告幫助「共同」詐欺取財，附此
    敘明。
據上論結，應依刑事訴訟法第三百六十九條第一項前段、第三百
六十四條、第二百九十九條第一項前段，刑法第二條第一項前段
、第三十條第一項前段、第二項、（修正刪除前）第五十六條、
第三百三十九條第一項、（修正前）刑法第四十一條第一項前段
，罰金罰鍰提高標準條例第一條前段、修正前罰金罰鍰提高標準
條例第二條，判決如主文。
本案經檢察官甲○○到庭執行職務。
中　　華　　民　　國　　96　　年　　4　 　月　　26 　　日
            刑事第四庭    審判長法　官  洪  耀  宗
                                法　官  陳  欣  安
                                法　官  江  德  千
上列正本證明與原本無異。
不得上訴。
                                書記官  吳  麗  琴
中　　華　　民　　國　　96　　年　　4 　　月　　26 　　日
【附錄論罪科刑法條】
刑法第三百三十九條第一項：
意圖為自己或第三人不法之所有，以詐術使人將本人或第三人之
物交付者，處五年以下有期徒刑、拘役或科或併科一千元以下罰
金。
